【裁判字號】    92,台上,1986
【裁判日期】    920918
【裁判案由】    確認抵押權不存在
【裁判全文】
最高法院民事判決                              九十二年度台上字第一九八六號
    上  訴  人  甲○○
    訴訟代理人  李金澤律師
    被 上訴 人  乙○○
    訴訟代理人  胡文英律師
右當事人間請求確認抵押權不存在事件，上訴人對於中華民國九十年十二月十八日台
灣高等法院第二審判決（九十年度上字第三八一號），提起上訴，本院判決如左：
    主  文
原判決廢棄，發回台灣高等法院。
    理  由
本件上訴人主張：上訴人所有坐落台北縣新店市○○段地號二○八、權利範圍四分之
一之土地及地上建物即門牌台北縣新店市○○街三五巷三弄二號三樓（下稱系爭房地
），於民國七十八年間，因兩造之父徐虛谷恐上訴人與配偶間感情不睦，致該房地產
權不保，乃自行委託代書朱信義，以該房地為擔保，設定新台幣（下同）二百二十萬
元之抵押權予被上訴人，實則兩造間並無任何債權債務關係存在，上訴人亦從未有設
定抵押權之意思表示，應屬通謀虛偽之意思表示，依法應為無效等情，求為確認被上
訴人就上訴人所有系爭房地，台北縣新店地政事務所七十八年二月二十五日所為登記
七十八年新登字第六四三四號、權利價值為二百二十萬元之抵押權不存在，並應將上
開抵押權設定登記塗銷之判決。
被上訴人則以：系爭房地係兩造之父徐虛谷生前所購買，信託登記為上訴人所有，兩
造之父為避免日後遺產糾紛，故責由上訴人於七十七年間及七十八年間親自簽發面額
分別為二百六十萬元及二百二十萬元之本票二紙，交與被上訴人執有，其中面額二百
二十萬元之本票一紙，並就系爭房地設定抵押權為擔保，上訴人自不得空言主張兩造
間並無債權債務關係存在。又本件抵押權之設定為真正，兩造間從未為通謀虛偽之意
思表示等語，資為抗辯。
原審將第一審所為上訴人勝訴之判決廢棄，改判駁回其訴，無非以：上訴人主張系爭
房地登記為其所有，並設定二百二十萬元之抵押權與被上訴人之事實為兩造所不爭執
，並有土地及建物登記謄本附卷可稽，堪信為真實。查被上訴人執有上訴人所簽發票
號ＴＨ0000000、面額二百六十萬元、發票日為七十七年六月十五日，及票號
ＴＨ0000000、面額二百二十萬元，發票日為七十八年二月二十四日之本票二
紙，且系爭房地係於七十八年二月二十五日辦畢抵押權設定登記，以被上訴人為權利
人，上訴人為義務人兼債務人，設定一般抵押權二百二十萬元，亦有登記聲請書、抵
押權設定契約書及印鑑證明在卷可憑，上訴人亦自認印鑑證明係伊親自申請，而前開
本票二紙亦係伊所簽發，且前開抵押權之設定亦為真正，足證前開本票二紙均係上訴
人所簽發，其中面額二百二十萬元之本票一紙，即為設定系爭抵押權之債權憑證，故
系爭抵押權之設定為真正。按一般抵押必先有被擔保之債權存在，而後抵押權始得成
立。又抵押權為不動產物權，非經登記不生效力，抵押權人僅能依設定登記之內容行
使權利，是抵押債務人究為何人，應以設定登記之內容為準。依系爭土地及建物登記
謄本所載系爭抵押權所擔保之權利總金額為二百二十萬元，係一般抵押，而非最高限
額抵押，徵諸上開說明，系爭抵押權之設定，顯係為擔保上開二百二十萬元之債權，
益證兩造間所設定之系爭抵押權為真正，並非通謀虛偽之意思表示。上訴人所主張系
爭抵押權之設定，係通謀虛偽之意思表示云云，委無足採。關於系爭房地究係何人所
出資購買一節，上訴人先則主張係伊於六十八年間所購買，後改稱係兩造之父徐虛谷
購買給伊，所以權狀及印鑑由兩造之父徐虛谷保管，嗣於原審又改稱系爭房地係伊父
徐虛谷所購買，其資金來源，除部分係徐虛谷個人積蓄外，亦包含伊軍中服役每月所
得，繼再改稱系爭房地係伊存錢所購買，其前後主張不一，已難自圓其說。而被上訴
人則一再抗辯系爭房地係兩造之父徐虛谷生前所購買，為便於上訴人自軍中退役後，
前往美國工作，擁有資產證明，乃信託登記為上訴人所有，上訴人之所以簽交系爭二
百二十萬元本票並設定系爭抵押權予伊，係為確保徐虛谷百年後，伊所應分配遺產之
依據等語。查依系爭土地及建物登記謄本所載，系爭土地以買賣為原因移轉登記為上
訴人所有，其原因發生日期為六十八年六月十五日，登記日期為六十八年七月十七日
，又系爭房屋以買賣為原因移轉登記為上訴人所有，其原因發生日期為六十八年十二
月七日，登記日期為六十九年三月四日，即系爭房地之購買時間為六十八年間。而上
訴人為三十九年四月十五日出生，算至六十八年間，年僅二十九歲，且自認當時正在
軍中服役，足見其收入顯然不多，應無資力購買價值數百萬元之系爭房地，上訴人於
另案刑事訴訟偵查中亦陳稱購買系爭房地，伊不曉得出資多少。衡諸常情，果有出資
購買，豈有不知出資究為若干之理。況上訴人始終不能提出其出資購買系爭房地之證
明，是被上訴人所為之上開抗辯，應屬可取。從而上訴人請求確認被上訴人就上訴人
所有系爭房地，所為權利價值為二百二十萬元之抵押權不存在，並應將上開抵押權設
定登記塗銷，均屬不應准許等詞，為其判斷之判礎。
惟按稱抵押權者，謂對於債務人或第三人不移轉占有而供擔保之不動產，得就其賣得
價金受清償之權，民法第八百六十條定有明文。本件為一般抵押，而非最高限額抵押
，一般抵押必先有被擔保之債權存在，而後抵押權始得成立，亦為原審所認定。查上
訴人固曾於七十七、七十八年間分別簽發面額為二百六十萬元、二百二十萬元之兩張
本票交由被上訴人收執。惟上訴人否認兩造間有何債權債務關係，被上訴人亦自承兩
造間確實沒有金錢往來，並經證人即代書朱信義結證無訛（見第一審卷第三五｜三六
頁）。是本件系爭房地於設定抵押權登記時，倘無被擔保債權存在，則上訴人訴請確
認系爭抵押權不存在及塗銷該抵押權登記，是否不應准許，即有審酌之餘地。原審未
進一步查明系爭抵押權設定登記時，被上訴人對上訴人確已有債權存在，且未說明對
於不利被上訴人之證人朱信義之證言，何以不足採之意見，遽憑上開理由為上訴人敗
訴之判決，尚嫌速斷。上訴論旨指摘原判決不當，求予廢棄，為有理由。
據上論結，本件上訴為有理由。依民事訴訟法第四百七十七條第一項、第四百七十八
條第一項，判決如主文。
中      華      民      國    九十二    年      九      月      十八    日
                              最高法院民事第二庭
                                  審判長法官  曾  桂  香
                                        法官  劉  延  村
                                        法官  劉  福  聲
                                        法官  黃  秀  得
                                        法官  許  澍  林
      右正本證明與原本無異
                                              書  記  官
中      華      民      國    九十二    年      十      月      七      日
                                                                        Ｖ


司法院資訊處製作；財團法人民間司法改革基金會備份。
